臺灣高等法院刑事判決
110年度交上易字第187號
上  訴  人  
即  被  告  紀明科



選任辯護人  游婷妮律師
上列上訴人即被告因過失傷害案件，不服臺灣士林地方法院109
年度交易字第155號，中華民國110年5月26日第一審判決（起訴
案號：臺灣士林地方檢察署109年度調偵字第482號），提起上訴
，本院判決如下：
    主  文
原判決撤銷。
紀明科犯過失傷害罪，處有期徒刑貳月，如易科罰金，以新臺幣
壹仟元折算壹日。
    事  實
一、紀明科於民國108年2月2日下午3時35分許，騎乘車牌號碼00
    0-0000號普通重型機車（下稱本案機車）搭載其妻柯梨卿，
    沿臺北市內湖區民權東路6段56巷25弄之支線道（下稱本案
    支線道）由東往西方向行駛，行經與臺北市內湖區民權東路
    6段56巷之幹線道（下稱本案幹線道）交岔之無號誌交岔路
    口（下稱本案交岔路口）欲左轉往南時，本應注意行經劃有
    「停」標字之無號誌交岔路口，支線道車應暫停讓幹線道車
    先行，而依當時天候晴、日間自然光線、道路無障礙物、視
    距良好等客觀環境，尚無不能注意之情形，竟疏於注意，未
    暫停讓幹線道車輛先行，即貿然駛入本案交岔路口，適陳秀
    春騎乘車牌號碼000-000號普通重型機車（下稱000-000號機
    車），沿本案幹線道第2車道由南往北方向駛至本案交岔路
    口，致本案機車與000-000號機車（下合稱2車）前車輪發生
    碰撞（下稱本案事故），陳秀春因此人車倒地，並受有雙側
    膝部鈍挫傷合併右側近端脛骨及腓骨閉鎖性骨折、右側脛骨
    平臺骨折等傷害（下稱本案傷勢）。紀明科於駕車肇事後，
    在有偵查犯罪權限之公務員尚未發覺其犯罪前，主動向前往
    醫院處理本案事故之員警承認其為肇事人，自首而接受裁判
    。
二、案經陳秀春訴由臺北市政府警察局內湖分局（下稱內湖分局
    ）報告臺灣士林地方檢察署（下稱士林地檢署）檢察官偵查
    起訴。
    理  由
一、證據能力方面　　
  ㈠按被告以外之人於審判外之言詞或書面陳述，雖不符刑事訴
    訟法第159條之1至第159條之4之規定，而經當事人於審判程
    序同意作為證據，法院審酌該言詞陳述或書面陳述作成時之
    情況，認為適當者，亦得為證據；當事人、代理人或辯護人
    於法院調查證據時，知有第159條第1項不得為證據之情形，
    而未於言詞辯論終結前聲明異議者，視為有前項之同意；刑
    事訴訟法第159條之5定有明文。查本判決下列認定事實所引
    用之被告以外之人於審判外所為之供述證據資料，公訴人、
    上訴人即被告紀明科及其辯護人對本院提示之卷證，均表示
    對於證據能力沒有意見而不予爭執，且迄至言詞辯論終結前
    亦未再聲明異議，本院審酌上開證據資料製作時之情況，尚
    無違法不當或證明力明顯過低之瑕疵，亦認以之作為證據，
    應屬適當。
  ㈡本判決下列認定事實所引用之非供述證據，並無證據證明係
    公務員違背法定程序取得之證據，且與本件待證事實具有自
    然之關聯性，均得作為證據。    
二、認定犯罪事實所憑之證據及理由
　　訊據被告固不爭執於事實欄一所載時、地，騎乘本案機車沿
    本案支線道由東往西方向行駛，行經本案交岔路口欲左轉往
    南時，適告訴人陳秀春騎乘000-000號機車，自本案幹線道
    第2車道由南往北方向駛入本案交岔路口，2車碰撞因而發生
    本案事故，致告訴人受有本案傷勢等情，惟矢口否認有何過
    失傷害行為，辯稱：本案幹線道有第1線道、第2線道，為雙
    向車道，第2線道鄰本案支線道，若如原判決所認定告訴人
    騎乘000-000號機車係行駛於第1車道，不可能發生2車碰撞
    的情事，路口監視器亦未攝得告訴人出現在第2線道，原判
    決有所誤認。且伊是停著，然後告訴人就撞上來，不是2車
    行進中發生碰撞。案發當時本案機車還沒駛出本案支線道而
    停等在停等線後方云云，其辯護人則以：告訴人指稱係行駛
    於本案幹線道之第1車道、被告騎乘本案機車在行進中與她
    發生碰撞等情並非事實，實則告訴人當時係騎乘000-000號
    機車行駛於本案幹線道第2車道，不能因監視錄影畫面顯示
    告訴人倒地時在第1車道，就認定告訴人騎乘000-000號機車
    行駛於第1車道，且本案並沒有證據證明被告沒有禮讓幹線
    道車先行。案發當時被告係停在離巷口很近看有沒有車，是
    告訴人來撞他的車，如果可以據此說被告沒有禮讓，那任何
    車子只要沒有在後面一直停著，全部都是刑事被告，直接都
    是有罪，恐怕因果關係不是這樣論斷云云為被告辯護。經查
    ：
　㈠被告於事實欄一所載時、地騎乘本案機車沿本案支線道由東
    往西方向行駛，行經與本案幹線道交岔之本案交岔路口欲左
    轉往南時，適告訴人陳秀春騎乘000-000號機車，自本案幹
    線道第2車道由南往北方向駛入本案交岔路口，2車因而發生
    本案事故，告訴人並受有本案傷勢等節，為被告於警詢供承
    無誤（見士林地檢署108年度偵字第11799號卷【下稱偵卷】
    第7至10頁），並據被告於本院準備程序所不爭執（見本院
    卷第95至96頁），核與告訴人於檢察事務官詢問時證述（見
    士林地檢署109年度調偵字第482號卷【下稱調偵卷】第33至
    37頁）之情節大致相符，並有三軍總醫院附設民眾診療服務
    處108年2月2日、108年2月24日、108年8月19日診斷證明書
    、道路交通事故現場圖、內湖分局交通分隊道路交通事故補
    充資料表、被告108年2月2日道路交通事故談話記錄表、告
    訴人108年2月2日、4月15日道路交通事故談話記錄表、道路
    交通事故調查報告表（一）（二）、監視器畫面擷圖、道路
    交通事故照片、內湖分局110年11月23日北市警內分刑字第1
    103069277號函及所附交通事故調查卷宗各1份等證據（見偵
    卷第41、43、54、57至58、60至62、64至66、75至77、87至
    107、117至137頁、調偵卷第41頁、本院卷第119至145頁）
    附卷可佐，此部分之事實，自堪認定。
　㈡刑法上之過失犯，必須危害之發生與行為人之欠缺注意，具
    有相當因果關係始能成立。所謂相當因果關係，係指依經驗
    法則，綜合行為當時所存在之一切事實，為客觀之事後審查
    ，以所生之結果觀察，認為確因某項因素而引起，又從因素
    觀察，認為足以發生此項結果，即可成立（最高法院111年
    度台上字第16號判決意旨參照）。又汽車行至無號誌之交岔
    路口，支線道車應暫停讓幹線道車先行，道路交通安全規則
    第102條第1項第2款定有明文。「停」標字，用以指示車輛
    至此必須停車再開，道路交通標誌標線號誌設置規則第177
    條亦有明定。查被告領有普通重型機車駕駛執照，有證號查
    詢機車駕駛人查詢結果1紙在卷可參（見偵卷第83頁），對
    前開規定自應明瞭。而本案支線道與本案幹線道交岔之路口
    前劃有「停」標字，且本案交岔路口並無號誌，有道路交通
    事故現場圖、道路交通事故調查報告表（一）、道路交通事
    故照片各1份（見偵卷第54、57、64、66、72、87、91、117
    、121頁、本院卷第122、125、131、143頁）在卷可稽，另
    被告如事實欄一所載時、地，騎乘本案機車沿本案支線道由
    東往西行駛至上開劃有「停」標字之無號誌本案交岔路前，
    並未遵守「停」標字指示停車再開而未暫停讓幹線道車先行
    ，即駛入本案幹線道第2車道並左轉等節，業經本院勘驗本
    案支線道路口監視器錄影畫面無誤，有本院勘驗筆錄暨所附
    監視錄影畫面截圖各1份在卷足參（見本院卷第154至155、1
    61至165頁）。復本案事故發生時，天候晴、日間自然光線
    、道路無障礙物、視距良好，尚無不能注意之情形，亦有上
    開道路交通事故調查報告表（一）、道路交通事故照片各1
    份（見偵卷第64、66、72、91、121頁、本院卷第131、143
    頁）在卷足憑，則被告於事實欄一所載時、地駕駛本案機車
    未遵守上開道路交通安全規則第102條第1項第2款、道路交
    通標誌標線號誌設置規則第177條等規定，堪認已有過失行
    為在先。適告訴人騎乘000-000號機車沿本案幹線道由南往
    北方向駛至本案交岔路口時，乃人車倒地乙情，亦經本院勘
    驗本案幹線道15弄路口監視器錄影畫面無誤，有本院勘驗筆
    錄暨所附監視錄影畫面截圖各1份在卷足參（見本院卷第156
    、167至168頁），又2車於上開時、地發生確實碰撞乙節，
    分據告訴人於檢察事務官訊問時、證人柯梨卿於本院審理時
    證述（見調偵卷第35頁、本院卷第215頁）明確，並為被告
    於本院準備程序所不爭執（見本院卷第95至96頁）。是被告
    騎乘本案機車沿本案支線道駛進本案交岔口時，倘能依前開
    規定停車再開，暫停讓幹線道之告訴人所騎乘000-000號機
    車先行，當不至與告訴人碰撞而發生本案事故並致告訴人受
    有本案傷勢，可見被告未遵守道路交通安全規則第102條第1
    項第2款、道路交通標誌標線號誌設置規則第177條等規定之
    過失行為乃本案事故之原因，且與告訴人受有本案傷勢之結
    果二者間，具有相當因果關係乙節，殆無疑義。此外，本件
    經送臺北市車輛行車事故鑑定會鑑定後，亦認被告「支線道
    車不讓幹線道車先行」為肇事原因，告訴人無肇事因素，有
    該會鑑定意見書1份存卷可參（見調偵卷第23至25頁），益
    徵被告於事實欄一所載時、地騎乘本案機車沿本案支線道駛
    至本案交岔路口時，未遵守「停」標字指示停車再開而未暫
    停讓幹線道之告訴人所騎乘000-000號機車先行，具有過失
    乙節，至為灼明，且與本案事故及告訴人所受有本案傷勢二
    者間具有相當因果關係，是被告確有事實欄一所載過失傷害
    犯行，堪以認定。
  ㈢至被告及其辯護人雖以上詞置辯，然查：
　⒈卷附內湖分局交通分隊告訴人108年4月15日道路交通事故談
    話記錄表上雖記載告訴人答：「我駕駛000-000普重機沿民
    權東路六段56巷第1車道直行」等語，而與上開監視錄影畫
    面顯示告訴人係騎乘000-000號機車沿本案幹線道行駛之勘
    驗結果不符。然觀諸前開108年4月15日道路交通事故談話記
    錄表之製作日期（108年4月15日）已逾案發當日（108年2月
    2日）2月又13日，諒係告訴人因時間經過而就細節之記憶稍
    有差池而已，惟告訴人對被告騎乘本案機車突然駛出本案支
    線道因此閃避不及之攸關本案重要事項，於前開108年4月15
    日道路交通事故談話記錄表、檢察事務官訊問時均堅指不移
    （見偵卷第62頁、調偵卷第35頁），自難僅因告訴人前開細
    節上稍有不一之陳述，即遽認其證述全然不可採信，故辯護
    人以此為被告辯護，尚非可採。　
　⒉被告於事實欄一所載時、地，騎乘本案機車沿本案支線道由
    東往西行駛至上開劃有「停」標字之無號誌本案交岔路前，
    並未遵守「停」標字指示停車再開而未暫停讓幹線道車先行
    ，即進入本案幹線道第2車道並左轉等節，業經本院勘驗明
    確如上，有本院勘驗筆錄暨所附監視錄影畫面截圖各1份在
    卷足參，故被告空言辯稱：伊案發當時還沒駛出本案支線道
    而停等在停等線後方云云及其辯護人辯以：本案並沒有證據
    證明被告沒有禮讓幹線道車先行云云，均與客觀事證不符，
    尚非可採。　
　⒊本案被告之過失行為乃騎乘本案機車沿本案支線道駛入本案
    交岔口時，未遵守道路交通安全規則第102條第1項第2款、
    道路交通標誌標線號誌設置規則第177條等規定，停車再開
    、暫停讓幹線道車輛先行，則本案事故是否係告訴人騎乘00
    0-000號機車撞上被告騎乘之本案機車，或如被告所辯：有
    停於巷口很近的地方看有沒有車云云等，自均無從解免被告
    之過失責任，故被告及其辯護人此部分之辯詞，亦不足採。
　⒋又道路交通安全規則第102條第1項第2款係規定：汽車行至無
    號誌之交岔路口，支線道車「應暫停」讓幹線道車先行，道
    路交通標誌標線號誌設置規則第177條係規定：「停」標字
    ，用以指示車輛至此必須「停車再開」。並非規定汽車駕駛
    人行至無號誌之交岔路口、遇有「停」標字須「一直停著」
    ，故辯護人以：任何車子只要沒有在後面一直停著，那全部
    都是刑事被告，直接都是有罪云云，恐有誤會，亦非可採。
　㈣至柯梨卿雖至本院審理時證稱：當天被告左轉到56巷口有2 
    部車停在那邊，只好左轉到停車的後面停下來。告訴人從那
    邊來擦撞被告的前輪，告訴人就滑出去跌倒。2車發生碰撞
    的點比較靠近巷口的第2車道等語（見本院卷第213至216頁
    ），惟如前述，被告既未遵守「停」標字指示停車再開而未
    暫停讓幹線道車先行，即應負本件之過失責任，則被告貿然
    駛入本案交岔路口後是否有停車、是否是告訴人撞擊被告等
    ，均非所問，故柯梨卿前開證詞，亦不足為被告有利之認定
    ，一併敘明。
  ㈤綜上所示，本案事證明確，被告確實有如事實欄一所載過失
    傷害犯行，其與辯護人所辯各節，均不足採信，本案事證明
    確，被告犯行堪以認定，應依法論科。
三、論罪　　
  ㈠按行為後法律有變更者，適用行為時之法律。但行為後之法
    律有利於行為人者，適用最有利於行為人之法律，刑法第2
    條第1項定有明文。查被告行為後，刑法第284條業於108年5
    月29日修正公布，並自同年月31日施行，修正前該條第1項
    係規定：「因過失傷害人者，處6月以下有期徒刑、拘役或5
    百元以下罰金；致重傷者，處1年以下有期徒刑、拘役或5百
    元以下罰金。」修正後則將第2項規定（從事業務之人因業
    務過失部分）刪除，並修正為：「因過失傷害人者，處1年
    以下有期徒刑、拘役或10萬元以下罰金；致重傷者，處3年
    以下有期徒刑、拘役或30萬元以下罰金。」經比較行為時法
    與裁判時法之結果，以行為時法有利於被告，是依刑法第2
    條第1項前段之規定，本案應適用行為時即修正前刑法第284
    條第1項規定處斷。
  ㈡核被告所為，係犯修正前刑法第284條第1項前段之過失傷害
    罪。
　㈢被告肇事後，於其犯行未為有偵查權限之公務員發覺前，即
    主動向至醫院處理車禍事宜之員警承認肇事，此有臺北市政
    府警察局道路交通事故肇事人自首情形紀錄表及原審法院10
    9年9月15日公務電話紀錄各1份在卷可憑（見偵卷第67頁、
    原審審交易卷第35頁），係對於未發覺之犯罪，表示願接受
    裁判之意，應依刑法第62條前段自首之規定，減輕其刑。
四、上訴之判斷　
    原審認被告上開犯行事證明確，予以論罪科刑，固非無見。
    惟查，告訴人係騎乘000-000號機車自本案幹線道第2車道由
    南往北方向駛入本案交岔路口而發生本案事故乙節，已如上
    述，原判決於事實欄暨理由欄均誤認告訴人係騎乘000-000
    號機車自本案幹線道第1車道由南往北方向駛入本案交岔路
    口而發生本案事故等語（詳見原判決第1頁第22至24行、第3
    頁第11至13行，本院卷第11、13頁），核與卷內事證不符，
    尚有未洽。被告提起本件上訴，仍執前詞，否認犯罪，固無
    理由，然原判決既有上開可議之處，自屬無可維持，仍應由
    本院予以撤銷，另為適法之判決。　　
五、科刑審酌事項　　　
    以行為人責任為基礎，審酌被告未能善盡機車駕駛人之注意
    義務，致告訴人受有本案傷勢，犯後復未坦承犯行、填補告
    訴人損失，實有不該，惟念其係過失肇事，非如故意犯罪行
    為之惡性重大，暨斟酌告訴人所受本案傷勢之受害程度，並
    考量被告前無犯罪科刑紀錄，有本院被告前案紀錄表1份在
    卷可考（見本院卷第223頁），堪認其品行尚端；兼衡其自
    述自述高職畢業之智識程度，目前無業，由子女扶養，家中
    經濟普通之家庭經濟生活狀況（見原審交易卷第63頁）及其
    因罹患左腎盂惡性腫瘤等疾病，固定至醫院回診之身體健康
    情形（見原審交易卷第21頁之長庚醫療財團法人臺北長庚紀
    念醫院110年3月15日長庚院北字第1100250033號函所示）等
    一切情狀，改量處如主文第2項所示之刑，並諭知易科罰金
    之折算標準。
據上論斷，應依刑事訴訟法第369條第1項前段、第364條、第299
條第1項前段，判決如主文。
本案經檢察官柯怡如提起公訴，被告提起上訴，檢察官鄭堤升到
庭執行職務。
中　　華　　民　　國　　111 　年　　3 　　月　　24　　日
                  刑事第二十一庭審判長法　官  林怡秀
                                      法　官  劉元斐
                                      法　官  蔡羽玄
以上正本證明與原本無異。
不得上訴。
                                      書記官  陳語嫣 
中　　華　　民　　國　　111 　年　　3 　　月　　24　　日
附錄本案論罪科刑法條全文
修正前刑法第284條
因過失傷害人者，處六月以下有期徒刑、拘役或五百元以下罰金
；致重傷者，處一年以下有期徒刑、拘役或五百元以下罰金。
從事業務之人，因業務上之過失傷害人者，處一年以下有期徒刑
、拘役或一千元以下罰金；致重傷者，處三年以下有期徒刑、拘
役或二千元以下罰金。